臺灣嘉義地方法院民事判決
111年度嘉簡字第173號
原      告  中國信託商業銀行股份有限公司


法定代理人  利明献  
訴訟代理人  周侑增  


被      告  林裕順即林政輝

            林萱婷即林政熙之繼承人

            林碧珍  
上列當事人間請求代位分割遺產事件，本院於民國111年8月26日
言詞辯論終結，判決如下： 
    主  文
被告林萱婷應就被繼承人林政熙所遺如附表編號1所示之不動產
辦理繼承登記。
被代位人林裕順與被告林萱婷、林碧珍就被繼承人林何秀枝所遺
留如附表一所示之遺產，應按附表二「應繼分比例」欄所示分割
為分別共有。
原告其餘之訴駁回。 
訴訟費用新台幣（下同）2,540元，由兩造按附表二「訴訟費用
負擔比例」欄所示比例負擔。
    事實及理由
一、被告均經合法通知，無正當理由未於言詞辯論期日到場，核
    無民事訴訟法第386條各款所列情形，爰依原告聲請，由其
    一造辯論而為判決。
二、原告主張：原告係被告林裕順之債權人，被告林裕順積欠原
    告236,117元及其利息尚未清償。而附表一所示之不動產(下
    稱系爭遺產）原為訴外人林何秀枝所有，林何秀枝於104年1
    月17日死亡後，系爭遺產已由訴外人林政熙及被告林裕順、
    林碧珍公同共有並辦理繼承登記在案。被告林裕順迄今未清
    償前開債務，亦怠於行使分割遺產之權利，原告為求實現債
    權，爰代位被告林裕順提起分割遺產之訴。另林政熙已於10
    6年11月28日死亡，被告林萱婷為其繼承人且未拋棄繼承，
    迄今亦未辦理繼承登記，爰依民法第242 條、第1164條等規
    定，代位被告林裕順訴請分割遺產及辦理繼承登記等語，並
    聲明：(一)、被告林萱婷應就被繼承人林政熙所遺如附表編
    號1所示之不動產辦理繼承登記。(二)、被告林裕順、林萱
    婷、林碧珍就被繼承人林何秀枝所遺留如附表一所示之遺產
    ，應按附表二之應繼分比例欄所示分割為分別共有。
三、被告均未於言詞辯論期日到場，亦未提出書狀作何聲明或陳
    述。　　
四、得心證之理由：　
(一)原告主張之事實，業據提出本院105年度司執字第47481號債權憑證（參本院卷第27至31頁）及土地登記第一類謄本(參本院卷第87至95頁)，並依原告聲請向財政部南區國稅局調取被繼承人林何秀枝之遺產稅核定通知書（參本院卷第188頁），且經本院向嘉義縣大林地政事務所調取111年5月4日嘉林地登字第1110002874號函檢附之土地登記申請書、繼承系統表、戶籍謄本（除戶及現戶全戶部分)、遺產稅免稅證明書節本(參本院卷第111至150頁）及向財政部南區國稅局嘉義縣分局調取被繼承人林政熙之遺產稅核定通知書(參本院卷第107至109頁）等相關資料在卷可稽，而被告等人已於相當時期受合法之通知，而於言詞辯論期日不到場，未提出準備書狀爭執，本院審酌前揭證據資料，應堪認原告主張之事實為真實。
(二)按債權人依民法第242 條規定行使代位權，係代位行使債務
　　人之權利，而行使之結果，利益仍歸屬於債務人，並非對債
　　務人行使權利，故在訴訟上，債權人對債務人並無何種權利
　　主張，自不得將被代位人（即債務人）列為共同被告，否則
　　其權利保護要件自有欠缺，應將其對於債務人部分之訴予以
　　駁回（最高法院69年度台上字第2745號判決意旨參照）。本
　　件原告以其債務人林裕順為共同被告訴請分割遺產及辦理繼
    承登記，惟原告係基於債權人之地位，依民法第242 條規定
    代位其債務人林裕順提起本件訴訟，以行使債務人林裕順對
    「其他繼承人」之遺產分割請求權及繼承登記請求，因非一
    身專屬權而得行使，且行使之結果，債務人林裕順亦同受拘
    束，不因其非當事人而認有為分割登記上之困難，揆諸上開
    說明，本件原告就被告林裕順部分之起訴，並無權利保護必
    要，應予駁回。
(三)次按繼承人自繼承開始時，除本法另有規定外，承受被繼承
    人財產上之一切權利、義務，民法第1148條第1 項前段定有
    明文；而因繼承於登記前已取得不動產物權者，應經登記，
    始得處分其物權，民法第759 條亦有明文；又繼承人有數人
    時，在分割遺產前，各繼承人對於遺產全部為公同共有，而
    繼承人得隨時請求分割遺產，民法第1151條、第1164條前段
    亦有明文，是繼承人於繼承開始後，其對遺產之權利，性質
    上即為具有財產價值之權利，且繼承人欲終止公同共有關係
    ，惟有以分割遺產之方式為之。再按債務人怠於行使權利時
    ，債權人因保全債權，得以自己之名義，行使其權利，民法
    第242 條本文定有明文，則遺產分割請求權，係在繼承之事
    實發生後，基於繼承權而發生，因繼承取得之財產，可供清
    償債務人之債務，應得依民法第242 條本文代位行使。從而
    原告對債務人林裕順之債權未獲清償，亦經取得債權憑證，
    且如附表一所示之遺產並無不能分割之情形，亦無不分割之
    約定，惟因債務人林裕順怠於行使遺產分割請求權，致原告
    無法就債務人林裕順分得之遺產部分執行，則原告為保全其
    對債務人林裕順之債權能獲得清償，自有依民法第242條之
    規定，代位行使債務人林裕順之遺產分割及繼承登記請求權
    ，提起本件訴訟之必要。從而，原告代位行使債務人林裕順
    對被繼承人林何秀枝如附表一所示遺產分割請求權，並請求
    被告林萱婷就被繼承人林政熙所遺如附表編號1所示不動產
    辦理繼承登記，為有理由，應予准許。 
(四)又按公同共有物之分割，除法律另有規定外，準用關於共有
    物分割之規定，民法第830 條第2 項定有明文，又繼承人將
    公同共有之遺產，變更為分別共有，係使原公同關係消滅，
    另創設繼承人各按應有部分對遺產有所有權之新共有關係。
    其性質應仍屬分割共有物之處分行為（最高法院85年度台上
    字第1873號判決意旨參照）。本院綜合審酌本件遺產之性質
　　、經濟效用及公平原則後，認附表一所示之遺產，依原告主
　　張之分割方法即按各繼承人之應繼分比例採取分別共有方式
　　分割，尚屬公允，且將公同共有改為分別共有，並不損及渠
　　等之利益，況渠等若取得分別共有，對於所分得之應有部分
　　均得以自由單獨處分、設定負擔，對渠等較為有利，應屬妥
　　當，爰判決如主文第2 項所示。
五、末按，法院為終局判決時，應依職權為訴訟費用之裁判，民
    事訴訟法第87條第 1項定有明文。又，因共有物分割、經界
    或其他性質上類似之事件涉訟，由敗訴當事人負擔訴訟費用
    顯失公平者，法院得酌量情形，命勝訴之當事人負擔其一部
    ，民事訴訟法第80條之1 定有明文，本件分割公同共有遺產
    之訴係固有必要共同訴訟，故本件雖准原告代位債務人林裕
    順分割被繼承人林何秀枝之遺產，然分割方法係法院考量全
    體共有人之利益，原告既代位林裕順請求分割，亦同受其利
    ，若全由敗訴當事人負擔訴訟費用顯失公平。故本件第一審
    裁判費2,540元，依民事訴訟法第80條之1 規定，命原告及
    被告林萱婷、林碧珍負擔訴訟費用如主文第4 項所示。
六、據上論結，本件原告之訴為一部有理由，一部無理由，依民
    事訴訟法第436條第 2項、第385條第1項前段、第87條第1項
    、第79條、第80條之1、第85條第1項但書，判決如主文。 
中　　華　　民　　國　　111 　年　　9 　　月　　16　　日
                  臺灣嘉義地方法院嘉義簡易庭
                                  法　官　陳思睿
以上正本係照原本作成。
如對本判決上訴，須於判決送達後20日內向本庭（嘉義市文化路
308之1號）提出上訴狀（均須按他造當事人之人數附繕本）。如
委任律師提起上訴者，應一併繳納上訴審裁判費。
中　　華　　民　　國　　111 　年　　9 　　月　　16　　日
                                  書記官  周瑞楠
附表一：
編號 被繼承人林何秀枝所遺財產  面積(平方公尺)    權利範圍 1 嘉義縣○○鄉○○段000地號土地 63 公同共有1/4 2 建物門牌：嘉義縣○○鄉○○路000巷00號 （未辦保存登記建物）        1/1 

附表二：
編號 共有人 應繼分比例 訴訟費用負擔比例   1 林裕順 3分之1 3分之1(由原告負擔)  2 林萱婷 3分之1 3分之1  3 林碧珍 3分之1 3分之1